ACORDAO-COMPLETO-2397137

ACÓRDÃO 4342/2020 ATA 11/2020 - SEGUNDA CÂMARA

VISTOS, relatados e discutidos estes autos de Tomada de Contas Especial instaurada pela Fundação Nacional de Saúde - Funasa/MS, em desfavor do Sr. Luciano Guimarães Machado Boneberg, na condição de Prefeito de Barra do Ribeiro - RS (Gestões: 14/3/2011 a 31/12/2012 e 2013/2016) , em razão da omissão no dever de prestar contas quanto aos recursos repassados ao Município de Barra do Ribeiro-RS, por força do Convênio 1983/2006 celebrado entre a Fundação Nacional de Saúde/MS em 29/6/2006, cujo objeto era a execução do Programa e Melhorias Sanitárias Domiciliares;
ACORDAM os Ministros do Tribunal de Contas da União, reunidos em Sessão da 2ª Câmara, ante as razões expostas pelo Relator, em:
	9.1. considerar revel a empresa J Brenda Construções Ltda., nos termos do art. 12, § 3º, da Lei 8.443, de 1992, e excluí-la desta relação processual pelas razões trazidas aos autos;
9.2. julgar regulares as contas do Sr. Anacleto Miliszewski, dando-se lhe quitação plena, com fundamento nos arts. 1º, inciso I; 16, inciso I; 17 e 23, inciso I, da Lei 8.443/1992, c/c com os arts. 1º, inciso I; 207 e 214, inciso I, do Regimento Interno do Tribunal (RI/TCU) ;
	9.3. julgar irregulares as contas do Sr. Luciano Guimarães Machado Boneberg, com fundamento nos arts. 1º, inciso I; 16, inciso III, alínea "a", da Lei 8.443/1992, c/c com os arts. 1º, inciso I; 209, incisos I, do Regimento Interno do TCU;
	9.4. aplicar ao Sr. Luciano Guimarães Machado Boneberg a multa prevista no art. 58, inciso I, da Lei 8.443/1992, no valor de R$ 10.000,00 (dez mil reais) , fixando-lhe o prazo de 15 (quinze) dias, a contar da notificação, para que comprove, perante o Tribunal, o recolhimento da dívida ao Tesouro Nacional, atualizada monetariamente a contar da data deste Acórdão até o dia o efetivo recolhimento, caso não seja paga no prazo ora fixado, na forma da legislação em vigor;
	9.5. autorizar, desde logo, nos termos dos arts. 26 e 28, inciso II, da Lei 8.443/1992:
	9.5.1. o pagamento da dívida em até 36 (trinta e seis) parcelas mensais e consecutivas, se solicitado pela responsável, fixando-se o vencimento da primeira em 15 (quinze) dias, a contar do recebimento da notificação, e o das demais a cada 30 (trinta) dias, devendo incidir sobre cada uma delas os encargos legais devidos, na forma prevista na legislação em vigor, sem prejuízo ao vencimento antecipado do saldo devedor em caso de não comprovação do recolhimento de qualquer parcela, conforme prevê o art. 217, § 2º, do Regimento Interno deste Tribunal;
	9.5.2. a cobrança judicial da dívida, caso não atendida a notificação;
	9.6. determinar ao atual gestor do município de Barra do Ribeiro-RS (CNPJ: 88.811.930/0001-76) , que promova, em até 30 (trinta) dias, a transferência para os cofres da Fundação Nacional de Saúde - Funasa/MS, do saldo total disponível na conta de fundo de investimento, denominada S. Público Supremo, vinculada à Conta Corrente 121231, Agência 1497, Banco do Brasil, específica do Convênio 1983/2006 (Siafi 569162) , encaminhando documentação comprobatória da transferência ao TCU;
	9.7. dar ciência desta deliberação aos responsáveis.

Tomada de Contas Especial foi instaurada pela Fundação Nacional de Saúde  Funasa/MS, em desfavor do Sr. Luciano Guimarães Machado Boneberg, na condição de Prefeito de Barra do Ribeiro-RS (Gestões: 14/3/2011 a 31/12/2012 e 2013/2016), em razão da omissão no dever de prestar contas quanto aos recursos repassados ao Município de Barra do Ribeiro-RS, por força do Convênio 1983/2006 celebrado entre a Fundação Nacional de Saúde/MS em 29/6/2006, cujo objeto era a execução do Programa e Melhorias Sanitárias Domiciliares

Segunda Câmara

Município de Barra do Ribeiro - RS.

3. Interessados/Responsáveis:
3.1. Interessado: Fundação Nacional de Saúde (26.989.350/0001-16).
3.2. Responsáveis: Anacleto Miliszewski (XXX.840.300-XX); J Brenda Construções Ltda. - ME (09.400.770/0001-04); Luciano Guimarães Machado Boneberg (XXX.708.400-XX).

Augusto Nardes.

13.1. Ministros presentes: Ana Arraes (Presidente), Augusto Nardes, Aroldo Cedraz (Relator) e Raimundo Carreiro.
13.2. Ministro que alegou impedimento na Sessão: Augusto Nardes.
13.3. Ministros-Substitutos presentes: Marcos Bemquerer Costa e André Luís de Carvalho.

ACORDAO-COMPLETO-2500019

Acórdão 2215/2023 - Segunda Câmara

ACORDAO-COMPLETO-2436059

Acórdão de Relação 11701/2020 - Segunda Câmara

Acórdão de Relação

AROLDO CEDRAZ

A presente Tomada de Contas Especial foi instaurada pela Fundação Nacional de Saúde - Funasa/MS, em desfavor do Sr. Luciano Guimarães Machado Boneberg, na condição de Prefeito de Barra do Ribeiro-RS (Gestões: 14/3/2011 a 31/12/2012 e 2013/2016) , em razão da omissão no dever de prestar contas quanto aos recursos repassados ao Município de Barra do Ribeiro-RS, por força do Convênio 1983/2006 celebrado entre a Fundação Nacional de Saúde/MS em 29/6/2006, cujo objeto era a execução do Programa e Melhorias Sanitárias Domiciliares.
2.	Transcrevo, a seguir, a instrução elaborada por auditor da SecexTCE (peça 81) , que contou com a anuência do corpo diretivo da Unidade Técnica (peça 82) :
"INTRODUÇÃO
1.	Cuidam os autos de tomada de contas especial instaurada pela Fundação Nacional de Saúde - Funasa/MS, em desfavor do Sr. Luciano Guimaraes Machado Boneberg (CPF XXX.708.400-XX) na condição de Prefeito de Barra do Ribeiro - RS (Gestões: 14/3/2011 a 31/12/2012 e 2013/2016) , em razão da omissão no dever de prestar contas, quanto aos recursos repassados ao Município de Barra do Ribeiro/RS, por força do Convênio 1983/2006 (peça 1, p. 28 e 39) , Siafi 569162, celebrado entre a Fundação Nacional de Saúde/MS e aquele Município, em 29/6/2006, que teve por objeto a execução do Programa e Melhorias Sanitárias Domiciliares.
2.	O convênio teve vigência inicial de 29/5/2006 a 29/5/2007, que depois dos termos aditivos (peça 1, p. 61, 73, 91, 93, 100, 104, 106, 109, 113, 116, 146) , passou a ter fim em 23/1/2013, com prazo para apresentação da prestação de contas em 6/3/2013.
HISTÓRICO 
2.	Os recursos para execução da avença foram previstos no valor total de R$ 51.500,00 para a execução do objeto, dos quais R$ 50.000,00 seriam repassados pelo concedente e R$ 1.500,00 corresponderiam à contrapartida. 
3.	Os recursos federais foram repassados em 3 parcelas, mediante as ordens bancárias, creditados na conta específica 12.1231, do Banco do Brasil, Agência 1497:
	Ordem Bancária
	Data
	Valor (R$) 
	Localização

	2007OB913559
	18/12/2007
	20.000,00
	peça 1, p. 77

	2008OB900670
	25/1/2008
	20.000,00
	peça 1, p. 79

	2010OB807336
	28/7/2010
	10.000,00
	peça 1, p. 108

4.	Após vistorias nas obras e comunicados à Prefeitura Municipal para cumprimento de diligências concernentes às obras realizadas, ocorreu a notificação, por parte da Funasa, para prestação de contas (peça 1, p. 167) , em 25/3/2013, que não teve a devida resposta por parte do ente municipal responsável.
5.	Não havendo atendimento ao pleito, os autos foram encaminhados para a devida instauração da tomada de contas especial, que se materializou por meio do Relatório de Tomada de Contas Especial (peça 2, p. 80-109) , concluindo pelo dano ao erário de R$ 50.000,00, sob a responsabilidade do Senhor Luciano Guimarães Machado Boneberg, prefeito do Município de Barra do Ribeiro/RS, pela omissão no dever de prestar contas.
6.	Seguiu-se a produção do Relatório de Auditoria, o Certificado de Auditoria e o Parecer do Dirigente do Órgão de Controle Interno, todos de 847/2016, (peça 2, p. 123-125, 126, 127) , bem como, o Parecer Ministerial (peça 2, p. 128) , todos no mesmo sentido.
7.	No âmbito desta Corte, foi produzida a instrução (peça 4) , da qual verificou-se que não constava dos autos elementos essenciais à sua apuração, principalmente, o que se refere às informações da execução financeira do convênio. Concluiu-se, ainda, que para fins de definição das responsabilidades individuais e/ou solidárias pelos atos de gestão inquinados e para promover-se a adequada caracterização do débito, foi necessária a realização de diligência ao Banco do Brasil S.A. Foi efetuada, assim, a realização de diligência, com fundamento nos arts. 10, § 1º, e 11 da Lei 8.443/1992 c/c o art. 157 do RI/TCU, ao Banco do Brasil S.A., para que encaminhasse os extratos da conta corrente específica do Convênio 1983/2006 (Conta Corrente 121231, da Agência 1497) , no período de 1/12/2007 até a atualidade, bem como, cópias dos documentos comprobatórios das movimentações ocorridas na mesma.
8.	Na instrução constante da peça 12, da análise da resposta à diligência realizada, observou-se que nos extratos apresentados pelo Banco do Brasil, as contas vinculadas ao convênio tiveram as seguintes movimentações, em resumo (peça 9) :
8.1	Crédito, em 21/12/2007, no valor de R$ 20.000,00 (p. 110) na 	gestão do Sr. Anacleto Miliszewski;
8.2	Crédito, em 29/1/2008, no valor de R$ 20.000,00 (p. 109) 	na gestão do Sr. Anacleto Miliszewski;
8.3	Crédito em 30/7/2010, no valor de R$ 10.000,00 (p. 79) na 	gestão do Sr. Walter Dahse Naibert;
8.4 	Retirada em 3/10/2008, mediante cheque no valor de 	R$ 14.685,00 (p. 100) na 	gestão do Sr. Anacleto Miliszewski, tendo como beneficiária a empresa J. Brenda Construções (p. 123) ;
8.5	Retirada em 31/10/2008, mediante cheque no valor de 	R$ 5.610,80 (p. 100) na 	gestão do Sr. Anacleto Miliszewski, tendo como beneficiária a empresa J. Brenda Construções (p. 126) ;
8.6	Retirada em 9/7/2008, mediante cheque no valor de 	R$ 2.670,01 (p. 103) na 	gestão Sr. Anacleto Miliszewski, tendo como beneficiária a empresa J. Brenda Construções (p. 120) .
9.	Foi observado que o prefeito incluído no rol de responsáveis, Sr. Walter Dahse Naibert, não utilizou recursos, nem efetivou ações (ou omissões) que determinassem a ocorrência de alguma irregularidade.
10.	Ainda, do mesmo documento de peça 9, extraiu-se que ocorreram aplicações dos recursos no mercado financeiro em 13/3/2008, no valor de R$ 40.000,00 (p. 107) e em 21/1/2011, no valor de R$ 10.000,00 (p. 73) , existindo saldo na conta, no valor de R$ 46.020,68, em 27/12/2016 (p. 116) .
11.	Também consta na instrução, que o objeto do convênio não foi cumprido, apesar de ter sido contratada e paga parte da obra à empresa J. Brenda Construções Ltda. Consta nos autos duas Notas Fiscais, a de n. 02, de 2/7/2008, no valor de R$ 2.849,52 e a de n. 10, de 26/9/2008, no valor de 15.672,36 (peça 2, p. 63-64) . O contrato foi rescindido, com aplicação de penalidades (peça 1, p. 155) , mas não ocorreu devolução dos recursos federais repassados (Relatório de Visita Técnica, de 15/7/2013 - peça 2, p. 48) . 
12.	O mesmo documento, apontou como fato primordial para instauração desta tomada de contas especial o parecer da Advocacia Geral da União, de 6/3/2012 (peça 1, p. 152-165) , que considerou as prorrogações infindáveis do Convênio ilegais, determinando sua finalização, visto que ocorrera a paralisação da execução das obras (sem funcionalidade) , com inércia da contratação de outra empresa para sua continuidade. Fato este que foi comunicado, nas datas de 30/4/2012, 25/3/2013 e 17/6/2013 (peça 1, p. 166-170) ao então Prefeito, Sr. Luciano Guimarães Machado Boneberg, o qual não atendeu às determinações para apresentação da prestação de contas e devolução dos recursos.
13.	A referida instrução concluiu pela responsabilidade solidária, entre ex-prefeito e o agente privado que concorreram para o dano, pelos valores identificados dos cheques nominais à empresa J. Brenda Construções, nas seguintes datas e valores:
	Data
	Valor (R$) 

	3/10/2008
	14.685,00

	31/10/2008
	5.610,80

	9/7/2008
	2.670,01

14.	Constatou-se, ainda, que não houve prestação de contas relativa aos recursos federais repassados ao Município de Barra do Ribeiro-RS por meio do referido ajuste, sem que se tenham sido juntadas aos autos quaisquer justificativas pela omissão no dever de prestar contas, do ex-gestor, Luciano Guimarães Machado Boneberg, que ignorou o dever constitucional contido no parágrafo único do art. 70 da Constituição Federal, bem como, deixou de comprovar a correta aplicação dos recursos, o que configura a necessidade de ouvi-lo em audiência.
15.	Aquela instrução resultou nas seguintes medidas:
15.1	citação solidária do Sr. Anacleto Miliszewski (CPF XXX.840.300-XX) , mediante os ofícios da Secex/TO 137/2017, 444/2017 e 789/2017 (peças 19, 34, 42) , respondidos com o encaminhamento dos documentos de peças 52 a 58;
15.2	citação solidária da empresa J Brenda Construções Ltda. (CNPJ 09.400.770/0001-04) , mediante o ofício da Secex/TO 138/2017 (peça 20) , não respondido até o momento da realização daquela instrução;
15.3 	audiência do Sr. Luciano Guimaraes Machado Boneberg (CPF XXX.708.400-XX) , mediante o ofício da Secex/TO 139/2017 (peça 21) , respondido com o encaminhamento dos documentos de peça 65; e
15.4	diligência ao Município de Barra do Ribeiro-RS (CNPJ 88.811.930/0001-76) , mediante os ofícios da Secex/TO 140/2017, 445/2017, 788/2017 (peças 22, 35 e 43) , respondidos com o encaminhamento dos documentos de peças 45 a 51.
16.	Foi produzida a instrução constante da peça 67 viando analisar as respostas das citações solidárias, da audiência e da diligência, propostas na instrução anterior (peça 12) e realizadas pela Secex/TO.
17.	O instrutor ateve-se inicialmente ao resultado da diligência feita ao Município de Barra do Ribeiro-RS, cuja resposta do ente federado reduziu-se a afirmativa que o então prefeito não teve nenhuma responsabilidade pela gestão do convênio em tela, omitindo-se a prestar a informação requerida na comunicação processual (peça 22) sobre a destinação dada aos recursos do Convênio 1983/2006 (Siafi 569162) , que se encontravam depositados em conta corrente específica, em 27/12/2016.
18.	Na sequência, registra que a última informação constante dos autos sobre o saldo existente na conta específica do convênio refere-se à 27/12/2016 (peça 9, p. 116) , onde constava um valor de crédito R$ 46.020,68. Que a informação sobre a destinação que foi dada ao restante desses recursos seria primordial para a continuidade da análise desta tomada de contas especial. E que assim, além de renovar a diligência efetuada ao Município, era necessária, também, a realização de nova diligência ao Banco do Brasil para atualização das informações sobre as movimentações ocorridas na conta específica 12123-1, Agência 1497, bem como, nas contas de aplicação financeira vinculadas.
19.	A instrução resultou na realização das diligências propostas, cujas respostas serão analisadas nesta oportunidade juntamente com o resultado das citações e audiência já realizadas, visando o julgamento de mérito desta Tomada de Contas Especial.
EXAME TÉCNICO
20.		Regularmente citado, solidariamente com a empresa J Brenda Construções Ltda., mediante os ofícios da Secex/TO 137/2017, 444/2017 e 789/2017 (peças 19, 34 e 42) , o Sr. Anacleto Miliszewski, por seu advogado, Tales Schmidke Barbosa, respondeu aos ofícios de citação, acostando aos autos os documentos de peças 52 a 58, os quais analisa-se a seguir.
21.	O representante do ex-prefeito, limitou-se a atribuir a responsabilidade sobre as irregularidades de que foi citado, a outro Prefeito Municipal Sr. Luciano Guimarães Machado Boneberg (gestões: 4/3/2011 a 31/12/2012 e 1/1/2013 a 31/12/2016) , baseando-se no fato de que caberia àquele prefeito o dever da prestação de contas final, haja vista a data final da vigência do convênio (23/1/2013) e o prazo para apresentação da prestação de contas (6/3/2013) terem sido na administração dele.
22. 	Visando ratificar sua afirmativa, o advogado transcreveu o item 8, do Relatório de Auditoria n. 847/2016 (peça 2, p. 125) , no qual consta a conclusão "que o Senhor Luciano Guimarães Machado Boneberg encontra-se em débito com a Fazenda Nacional pela importância de R$ 119.315,89, conforme descrito no item 6 deste Relatório".
23.	Acrescentou os seguintes dizeres, a seguir transcritos.
	(...) 
Assim, como é possível constatar com a juntada dos documentos anexos (Processo Administrativo) , foi instaurado procedimento administrativo de apuração de responsabilidade, tendo sido a empresa penalizada não só com multa mas também com o impedimento de licitar pelo prazo de 1 (um) ano, não podendo o peticionante, na condição de ex-prefeito sofrer qualquer penalidade em decorrência de um inadimplemento contratual por parte da empresa contratada, principalmente pelo fato da administração pública ter utilizado de todos os mecanismos para penalização da empresa.
Ademais, como consta no processo administrativo que originou o presente TCE, o prefeito responsabilizado pela irregularidade nas contas foi o prefeito da gestão anterior, Luciano Guimarães Machado Boneberg, fato este já apurado na TCE instaurada pela própria FUNASA.
Como consta na fl. 279 do Processo Administrativo (Doc 2. TCE inicial) , o Prefeito Municipal à época foi considerado o responsável pela omissão na prestação de contas, pois embora não fosse o responsável na época de celebração do acordo, participou da gestão subsequente na condição de vice-prefeito, sendo alçado à condição de mandatário quando do falecimento do titular. Após esse período o prefeito responsabilizado (Luciano Guimarães Machado Boneberg) tornou-se prefeito eleito e estava em pleno exercício quando encerrado o convênio. Ou seja, quem motivou a Tomada de Contas Especial e não prestou contas, ocasionando o parecer pela IRREGULARIDADE, foi o gestor do período, não cabendo qualquer responsabilização do atual prefeito.
A juntada dos documentos anexos (processo administrativo, diário de obras, penalização e notificações) são suficientes para comprovar a inexistência de relação do ex-prefeito com as irregularidades, bem como a impossibilidade de sua responsabilização pelas irregularidades perpetradas pelo Prefeito responsabilizado à época.
Face ao exposto, requer sejam acolhidas as alegações de defesa acima apresentadas em virtude da ampla documentação comprobatória juntada aos autos, para excluir qualquer responsabilização do ora peticionante.
	(...) 
Análise:
24.	As alegações de defesa do Sr. Anacleto Miliszewski, por seu advogado, Tales Schmidke Barbosa, não alcançam êxito diante das evidências detectadas e demonstradas na instrução de peça 12, quando da análise dos extratos bancários da conta vinculada, apresentados pelo Banco do Brasil (peça 9) nos quais detectou-se, durante a 	gestão do Sr. Anacleto Miliszewski, nas datas de 9/7/2008, 3/10/2008 e 31/10/2008, as retiradas mediante cheques (peça 9, p. 120, 123 e 126) em favor da empresa J Brenda Construções Ltda., contratada pelo município de Barra do Ribeiro-RS, cujo termo contratual foi assinado pelo então prefeito, o mesmo Sr. Anacleto Miliszewski (peça 1, p. 131-139) .
25.	Está comprovada documentalmente nos autos a obrigação do Sr. Anacleto Miliszewski em dar cumprimento ao objetivo do Convênio 1983/2006 (Siafi 569162) , o qual foi celebrado e teve o objeto (Melhorias Sanitárias Domiciliares) contratado junto à empresa J Brenda Construções Ltda. sob sua responsabilidade no período de sua gestão (1/1/2005 a 31/12/2008) .
26.	Das argumentações apresentadas pelo advogado, não se vislumbra sinal de boa-fé do ex-prefeito citado. Neste sentido, a jurisprudência deste Tribunal sedimentou entendimento de que quando se trata de processos atinentes ao exercício do controle financeiro da Administração Pública, tais como o que ora se examina, a boa-fé não pode ser presumida, devendo ser demonstrada e comprovada a partir dos elementos que integram os autos.
27.	Tal interpretação decorre da compreensão de que, relativamente à fiscalização dos gastos públicos, privilegia-se a inversão do ônus da prova, pois cabe ao gestor comprovar a boa aplicação dos dinheiros e valores públicos sob sua responsabilidade.
28.	Não merecem prosperar as alegações de defesa apresentadas pelo Sr. Anacleto Miliszewski, ex-prefeito de Barra do Ribeiro-RS (gestão 1/1/2005 a 31/12/2008) , pela ausência de funcionalidade da parte da obra supostamente executada, uma vez que ele não conseguiu demonstrar a aplicação regular dos valores das retiradas mediante cheques emitidos pela administração municipal dentro no período da sua gestão.
29.		A empresa J Brenda Construções Ltda., foi citada, solidariamente com o Sr. Anacleto Miliszewski, mediante o ofício da Secex/TO 138/2017 (peça 20) , sendo confirmada sua entrega no endereço oficial da empresa, constatada pelo Aviso de Recebimento - AR (peça 25) assinado pelo Sr. José Tadeu de Freitas, responsável pela empresa, conforme consulta na base de dados da Secretaria da Receita Federal (peça 17) .
30.	Regularmente citada, a empresa, por seu responsável, não compareceu aos autos. Operam-se, portanto, os efeitos da revelia, dando-se prosseguimento ao processo, nos termos do art. 12, § 3º, da Lei 8.443/1992.
31.	Ao não apresentar sua defesa, a empresa, por seu responsável deixou de produzir prova da regular prestação do serviço como contratada no recebimento e recursos sob a responsabilidade do contratante, em afronta às normas que impõem aos gestores públicos a obrigação legal de apresentar os documentos que demonstrem a correta utilização  das verbas públicas, em observância ao contido no art. 93 do Decreto-Lei 200/67: "Quem quer que utilize dinheiros públicos terá de justificar seu bom e regular emprego na conformidade das leis, regulamentos e normas emanadas das autoridades administrativas  competentes."
32.	O Sr. Luciano Guimaraes Machado Boneberg, foi chamado em audiência, através do ofício da Secex/TO n. 139/2017 (peça 21) , e respondeu, por seu representante, acostando aos autos documentos de peça 65, os quais serão analisados a seguir
33.	Inicialmente, requer o arquivamento do processo alegando falta de requisitos para instauração desta Tomada de Contas Especial, com base no inciso III, do art. 7° da Instrução Normativa IN 71/2012, alterada pela IN/TCU 76, de 23 de novembro de 2016 (subsistência de débito inferior ao limite de R$ 100.000,00, de que trata o inciso I do art. 6° desta Instrução Normativa.) , haja vista que o valor repassado pela união ao município de Barra do Ribeiro foi de R$ 50.000,00, estando abaixo, portanto, do valor necessário para o ingresso de tomada de contas especial.
34.	Cita outra ausência de pressuposto, a falta de notificação do ex-prefeito, prevista no inciso I, § 1º do art. 82 da Portaria lnterministerial 507, de 24 de novembro de 2011. A correspondência não foi recebida pelo Sr. Luciano Guimaraes Machado Boneberg, e sim por um terceiro (Sr. Matheus) , comprovado no Aviso de Recebimento - AR (peça 65, p. 43) .
35.	Acrescenta, dizendo que o convênio foi celebrado pelo prefeito antecessor, o Sr. Anacleto Miliszewki, declara não ter recebido recursos no período de sua gestão e julga não ser cabível a ele a prestação de contas.
36.	Fala sobre prazos de conclusão da obra, sobre termos aditivos ao contrato de execução (Contrato 40/2008) e ao convênio, períodos em que ele não era prefeito. Informa que em 5/2/2009 o prefeito, Sr. Walter Dahse Naibert, que assumiu em 2009, comunicou à FUNASA que a empresa contratada não concluiu a obra (ofício SOTP/DEPLAN 064/2009) (peça 65, p. 39) .
37.	Informa a data de sua assunção como prefeito (14/5/2011) após a morte do titular (Sr. Walter Dahse Naibert) e que nessa época o convênio já estava extinto.
38.	Faz referência ao Decreto n. 20.910/32 e a doutrinas, na defesa do prazo prescricional de cinco anos. Transcreveu, além de trechos das doutrinas, o teor do § 5°, do artigo 37, da Constituição Federal, como defesa do mesmo prazo temporal de prescrição, entendendo não ser caso de ressarcimento a finalidade desta Tomada de Contas Especial. Ainda tece ponderações interpretativas da palavra ressalvadas contida no referido § 5º com o objetivo de afastar a interpretação do sentido de ressarcimento.
39.	Continuando a defesa, resgata e transcreve o disposto no art. 8º da Lei n. 8.443/92 (Lei Orgânica do TCU) para lembrar que é da responsabilidade da autoridade administrativa competente adotar, imediatamente, providências com vistas à instauração da tomada de contas especial, quando da omissão no dever de prestar contas, da não comprovação da aplicação dos recursos repassados pela União, na forma prevista no inciso VII do art. 5° da mesma lei, da ocorrência de desfalque ou desvio de dinheiros, bens ou valores públicos, ou, ainda, da prática de qualquer ato ilegal, ilegítimo ou antieconômico de que resulte dano ao erário.
40.	Valendo-se do texto citado, satiriza a expressão imediatamente igualando-a a 8 (oito) anos referindo-se ao tempo de instauração desta TCE. Daí traz à baila uma deliberação do TCU que absolveu da responsabilidade de prestar contas do Convênio n. 2027/89, firmado com a União/SEHAC e o Município de João Pessoa, na Paraíba, sobre o qual havia transcorrido mais de 16 anos o tempo entre a execução do convênio e a ação fiscalizatória do concedente.
41.	Baseando-se na deliberação trazida à baila, o responsável entende que as presentes contas devam ser consideradas iliquidáveis, nos termos dos artigos 20 e 21 da Lei 8443/92.
42.	Por fim requer: o recebimento da sua defesa como apta, tempestiva e adequada; que sejam totalmente acatados os fundamentos expostos e a extinção da Tomada de Contas Especial por falta de preenchimento dos pressupostos e por haver clara prescrição do direito deste TCU instaurá-la; e caso não sejam acatados os pedidos, que seja autorizado ao ex-Prefeito fazer a ampla dilação probatória.
Análise:
43.	Quanto ao pedido de arquivamento do processo por falta do requisito da subsistência de débito inferior ao limite de R$ 100.000,00 para instauração desta TCE, caberia razão ao requerente caso houvesse a falta apenas deste requisito alegado. No entanto, existem no processo fatos agravantes que preenchem os pressupostos de constituição exigidos no artigo 5º da IN 71/2012, a seguir transcrito, com grifos nossos:
Art. 5º É pressuposto para instauração de tomada de contas especial a existência de elementos fáticos e jurídicos que indiquem a omissão no dever de prestar contas e/ou dano ou indício de dano ao erário  (NR Instrução Normativa nº 76, de 23/11/2016, DOU de 12/12/2016) .
Parágrafo único. O ato que determinar a instauração da tomada de contas especial, deverá indicar, entre outros:
I - os agentes públicos omissos e/ou os supostos responsáveis (pessoas físicas e jurídicas) pelos atos que teriam dado causa ao dano ou indício de dano identificado;
II - a situação que teria dado origem ao dano ou indício de dano a ser apurado, lastreada em documentos, narrativas e outros elementos probatórios que deem suporte à sua ocorrência;
III - exame da adequação das informações contidas em pareceres de agentes públicos, quanto à identificação e quantificação do dano ou indício de dano;
IV - evidenciação da relação entre a situação que teria dado origem ao dano ou indício de dano a ser apurado e a conduta da pessoa física ou jurídica supostamente responsável pelo dever de ressarcir os cofres públicos.
44.	Também não é cabível o arquivamento deste processo, observando-se o comando contido no parágrafo primeiro do art. 19 da IN TCU 71/2012 (redação dada pela IN 76/2016) "Instaurada a tomada de contas especial e citados os responsáveis, não se lhe admitirá o arquivamento, mesmo na hipótese de o valor apurado como débito ser inferior ao limite estabelecido no art. 6º desta Instrução Normativa."
45. 	A esse respeito, é o disposto no item 14 do Voto do Relator Ministro Bruno Dantas, no Acórdão n. 3984/2015 - TCU - Primeira Câmara. Abaixo reproduzido:
14. A materialidade do débito, por si só, associada a uma análise expedita de custo-benefício, poderia levar à dispensa de instauração de tomada de contas especial, com fundamento no princípio da economia processual. Entretanto, considerando todos os atos já praticados no transcorrer do processo e o atendimento de todos os pressupostos para a sua constituição e regular desenvolvimento, considero impertinente arquivá-lo.
46.	A fundamentação (Portaria Interministerial 507/2011, art. 82, §1º, inciso I,) informada pelo defendente, como empecilho de instauração da TCE, refere-se à ocorrência da condição da não apresentação da prestação de contas no prazo de 60 dias, conforme inciso I do art. 72, c/c § 1º do mesmo artigo da mesma Portaria. Não trata de comprovação de entrega de correspondência, reclamada pelo requerente.
47.	De outra forma, é de inteira e exclusiva responsabilidade do administrador ao assumir a gestão municipal, tomar ciência e respectivas providências sobre todos os processos em tramitação na prefeitura. O convênio, objeto desta TCE, teve vigência inicial de 29/5/2006 a 23/1/2013, com prazo para apresentação da prestação de contas até 6/3/2013, processo do seu conhecimento que tramitava na prefeitura no período da sua gestão (14/3/2011 a 31/12/2016) . Evidências contundentes da sua ciência estão na expedição do OF.GAB 005/12 de 10/01/2012, assinado por ele (peça 1, p. 127-128) em resposta à Notificação 12/2011/SECON/SUEST/RS (peça 1, p. 124-126) . Desfaz-se, portanto, a tese da ausência de pressuposto de constituição da TCE por falta de notificação.
48.	É compreensível a argumentação do Sr. Luciano Guimaraes Machado Boneberg, ao declarar não ter recebido recursos relativos a este convênio no período de sua gestão, todavia não o isenta da obrigação de administrar o referido termo de convênio e, especialmente, apresentar as contas referentes aos recursos federais recebidos por seu antecessor, se este não o tiver feito ou, na impossibilidade de fazê-lo, adotar as medidas legais visando ao resguardo do patrimônio público com a instauração da competente Tomada de Contas Especial, sob pena de corresponsabilidade, na forma da Súmula TCU 230.
49.	A informação de que em 5/2/2009, o então prefeito, Sr. Walter Dahse Naibert, comunicou à FUNASA que a empresa contratada não concluiu a obra (ofício SOTP/DEPLAN 064/2009) (peça 65, p. 39) , também não exime o Sr. Luciano Guimaraes Machado Boneberg, da obrigação de adotar as providências necessárias ao andamento do convênio que estava em vigência dentro da sua gestão.
50.	O prazo prescricional de cinco anos, como queria o defendente, não é aplicável a processo desta natureza, conforme entendimento sedimentado neste Tribunal na Súmula TCU 282 que, em face do Acórdão 2709/2008-TCU-Plenário, que tratou de incidente de uniformização de jurisprudência, dispôs "As ações de ressarcimento movidas pelo Estado contra os agentes causadores de danos ao erário são imprescritíveis."
51.		Sobre o prazo de 180 dias para instauração de tomada de Contas Especial, do qual o advogado busca beneficiar seu cliente dentro deste processo, não prospera diante do entendimento desta Corte no Acórdão 9789/2017-TCU-Primeira Câmara, da relatoria do Ministro Benjamin Zymler, cuja ementa transcreve-se:
A inobservância do prazo de 180 dias para instauração de tomada de contas especial, previsto no art. 4º, § 1º, da IN TCU 71/2012, não gera preclusão em benefício do responsável. O prazo destina-se à autoridade administrativa competente para abertura do processo, a fim de lhe afastar a possibilidade de responsabilização solidária pelo débito, caso deixe de proceder à instauração.
52.	No tocante à deliberação do TCU sobre o Convênio n. 2027/89, trazida à baila pela defesa, não serve como jurisprudência favorável ao Sr. Luciano Guimaraes Machado Boneberg, porque naquele caso havia transcorrido mais de 16 anos o tempo entre a execução do convênio e a ação fiscalizatória do concedente, aqui o final da vigência do convênio data de 23/1/2013 e o respectivo prazo para apresentar prestação de contas foi até 6/3/2013, de onde passou-se às tratativas por parte do concedente e após esgotadas as providências administrativas a cargo da Fundação Nacional de Saúde - Funasa/MS, a tomada de contas especial foi instaurada, com os pareceres conclusivos datados de 29/7/2016 e o processo encaminhado ao TCU em 9/9/2016, mediante pronunciamento ministerial (peça 2, p. 123-128) .
53.	Como se vê, as razões de justificativa apresentada pelo Sr. Luciano Guimaraes Machado Boneberg, por seu representante Gladimir Chiele, são insuficientes para afastar a irregularidade da omissão no dever de prestar de contas do Convênio 1983/2006 (Siafi 569162) sob sua responsabilidade na gestão compreendida entre 14/3/2011 a 31/12/2016, junto ao município de Barra do Ribeiro/RS. Devendo, portanto, serem rejeitadas e aplicada a sanção legal adequada.
54.	Das diligências propostas na instrução da peça 67, foram encaminhados ofícios ao Município de Barra do Ribeiro-RS e ao Banco do Brasil, solicitando apresentação dos extratos da conta específica do Convênio 1983/2006, Siafi 569162 (Conta Corrente 12123-1, da Agência 1497) , bem como, das contas de aplicação vinculadas à mesma, do período de 1/11/2016 até a atualidade, acompanhados das cópias dos documentos comprobatórios das movimentações listadas.
55.	Em resposta ao Ofício 0431/2018-TCU/SECEX-TO, de 29/5/2018, o Banco do Brasil informa que a conta 12.123-1, agência 1497-4, encontra-se com saldo zerado e sem movimentação desde 21/1/2011, até o mês junho/2018, conforme extrato apresentado. Encaminhou também, extrato do Fundo de Investimento vinculado à conta acima mencionada.
56.	Constata-se que o Fundo de Investimentos vinculado à conta do convênio, registra um saldo de R$ 49.203,76 na data de 15/6/2018 (peça 74, p. 4) 
57.	Em atendimento ao Ofício 0419/2018-TCU/SECEX-TO, de 25/5/2018, o Município de Barra do Ribeiro-RS, representado pelo advogado Tales Schmidke Barbosa, encaminhou extratos demonstrativos das movimentações financeiras e extrato da conta especifica do Convênio do período de 1/11/2016 até 18/9/2018, de onde se verifica saldo R$ 0,00 (zero) da conta corrente em 31/8/2018 (peça 77, p. 15) e a conta de fundo de investimentos vinculada à conta do convênio, registra um saldo de R$ 49.487,17 na data de 18/9/2018 (peça 77, p. 18) .
58.	Das respostas às diligências conclui-se que, apesar da Conta Corrente n. 12123-1, Agência 1497, vinculada ao Convênio 1983/2006, (Siafi 569162) registrar saldo R$ 0,00 (zero) , uma conta de fundo de investimentos, denominada "S. Público Supremo", vinculada à conta específica do convênio, revela onde está o restante dos recursos não aplicados na execução do referido convênio.
CONCLUSÃO
59.	Promovidos o contraditório e a ampla defesa aos responsáveis e a partir das análises conclui-se que não merecem prosperar as alegações de defesa dos citados e as razões de justificativa do ouvido, uma vez que eles não conseguiram elidir as irregularidades que lhes foram atribuídas.
60	Nesse contexto, e após exame de toda a documentação carreada aos autos, não há como se vislumbrar a boa-fé na conduta dos responsáveis, já que não foram constatados atos ou fatos atenuantes os quais pudessem apontar para atitude zelosa e diligente dos responsáveis na gestão da coisa pública.
61.	Sobre o assunto, o art. 202, § 6º, do Regimento Interno/TCU, estabelece que, não restando configurada de forma objetiva a boa-fé do responsável, o Tribunal proferirá, desde logo, o julgamento definitivo de mérito pela irregularidade das contas.
62.	São nesse sentido os Acórdão 10995/2015-TCU-Segunda Câmara, Relator: Marcos Bemquerer, 7.473/2015-TCU-1ª Câmara, Relator: Benjamin Zymler, 9376/2015-TCU-2ª Câmara, Relator: Vital do Rêgo, 8.928/2015-TCU-2ª Câmara, Relator: Marcos Bemquerer, 1895/2014-TCU-2ª Câmara, Relatora Ana Arraes, entre outros.
63.	Desse modo, com fundamento no art. 16, inciso III, alínea "c" da Lei 8.443/1992, devem as contas em análise serem julgadas irregulares e em débito o Sr. Anacleto Miliszewski, ex-prefeito (Gestão: 1/1/2005 a 31/12/2008) solidariamente com a empresa contratada J. Brenda Construções Ltda., em razão da inexecução da obra e pela ausência de funcionalidade da parte supostamente executada, objeto do Convênio 1983/2006 (Siafi 569162) , bem como aplicar-lhes a multa prevista no art. 57 da mesma lei.
64.	Aplicar a multa prevista no art. 58, inciso II, da Lei 8.443/1992, ao Sr. Guimarães Machado Boneberg ex-prefeito (Gestões: 14/03/2011 a 31/12/2012 e 01/01/2013 a 31/12/2016) ; em razão da não apresentação da prestação de contas Convênio 1983/2006 (Siafi 569162) , bem como não ter adotado as medidas legais de resguardo ao erário.
65.	Em virtude de haver saldo dos recursos não aplicados no objeto do convênio, depositados em fundo de investimento vinculado à consta específica, determinar à administração atual do município que restitua aos cofres da Fundação Nacional de Saúde - Funasa/MS, o saldo total do valor investido.
PROPOSTA DE ENCAMINHAMENTO
65.	Diante do exposto, submetem-se os autos à consideração superior, propondo:
a) 	Rejeitar as alegações de defesa apresentadas pelo Sr. Anacleto Miliszewski, ex-prefeito de Barra do Ribeiro-RS (gestão 1/1/2005 a 31/12/2008) .
b)	Rejeitar as razões de justificativa apresentadas pelo Sr. Luciano Guimarães Machado Boneberg (CPF XXX.708.400-XX) , ex-prefeito de Barra do Ribeiro-RS (Gestões: 14/03/2011 a 31/12/2012 e 01/01/2013 a 31/12/2016) .
c) 	Considerar revel a empresa J Brenda Construções Ltda. (CNPJ 09.400.770/0001-04) , na pessoa do seu representante legal, por não atender à citação objeto do Ofício 0138/2017-TCU/SECEX-TO, de 9/3/2017 (peça 20) , dando-se prosseguimento ao processo, nos termos do art. 12, § 3º, da Lei 8.443/1992.
d) 	Com fundamento nos arts. 1º, inciso I, 16, inciso III, alínea "a" da Lei 8.443/1992 c/c os 23, inciso III, e 58, inciso II, da mesma Lei, e com arts. 1º, inciso I, 209, inciso I, 210, § 2º e 214, inciso III, alínea "a" do Regimento Interno, que sejam julgadas irregulares, sem débito, as contas a cargo do Sr. Luciano Guimarães Machado Boneberg (CPF XXX.708.400-XX) , ex-prefeito de Barra do Ribeiro-RS (Gestões: 14/3/2011 a 31/12/2012 e 1/1/2013 a 31/12/2016) ; 
e) 	Com fundamento nos arts. 1º, inciso I, 16, inciso III, alínea "c" da Lei 8.443/1992 c/c os arts. 19 e 23, inciso III, da mesma Lei, e com arts. 1º, inciso I, 209, inciso III, 210 e 214, inciso III, do Regimento Interno, que sejam julgadas irregulares as contas do Sr. Anacleto Miliszewski (CPF XXX.840.300-XX) , ex-prefeito de Barra do Ribeiro-RS (gestão 1/1/2005 a 31/12/2008) e condená-lo, solidariamente com a empresa J Brenda Construções Ltda. (CNPJ 09.400.770/0001-04) , na pessoa do seu representante legal, ao pagamento da quantia abaixo discriminada, com a fixação do prazo de quinze dias, a contar da notificação, para comprovar, perante o Tribunal (art. 214, inciso III, alínea "a", do Regimento Interno) , o recolhimento da dívida ao cofre da Fundação Nacional de Saúde - Funasa/MS, atualizada monetariamente e acrescida dos juros de mora, calculados a partir da data de ocorrência, até a data do recolhimento, na forma prevista na legislação em vigor, abatendo-se, na oportunidade, valor já ressarcido:
	Data
	Valor (R$) 

	3/10/2008
	14.685,00

	31/10/2008
	5.610,80

	9/7/2008
	2.670,01

	Valor atualizado do débito, com juros, até 6/11/2018: R$ 59.660,40 (peça 80) 
f)	Aplicar ao Sr. Luciano Guimarães Machado Boneberg (CPF XXX.708.400-XX) , ex-prefeito de Barra do Ribeiro-RS (Gestões: 14/3/2011 a 31/12/2012 e 101/2013 a 31/12/2016) , a multa prevista no art. 58, inciso II, da Lei 8.443/92 c/c o art. 268, inciso II, do Regimento Interno, fixando-lhe o prazo de 15 (quinze) dias, a contar da notificação, para comprovar, perante o Tribunal (art. 214, inciso III, alínea "a", do Regimento Interno) , o recolhimento da dívida aos cofres do Tesouro Nacional, atualizada monetariamente desde a data do acórdão que vier a ser proferido até a do efetivo recolhimento, se for paga após o vencimento, na forma da legislação em vigor;
g) 	Aplicar ao Sr. Anacleto Miliszewski (CPF XXX.840.300-XX) , ex-prefeito de Barra do Ribeiro-RS (gestão 1/1/2005 a 31/12/2008) a multa prevista no art. 57 c/c o art. 267 do RI/TCU, fixando-lhes o prazo de quinze dias, a contar da notificação, para que comprova, perante o Tribunal (art. 214, III, a, do Regimento Interno do TCU) , o recolhimento da dívida aos cofres do Tesouro Nacional, atualizada monetariamente desde a data do acórdão que vier a ser proferido por este Tribunal até a do efetivo recolhimento, se pagas após o vencimento, na forma da legislação em vigor;
h)	Aplicar à empresa J Brenda Construções Ltda. (CNPJ: 09.400.770/0001-04) , na pessoa do seu representante legal, a multa prevista no art. 57 c/c o art. 267 do RI/TCU, fixando-lhes o prazo de quinze dias, a contar da notificação, para que comprova, perante o Tribunal (art. 214, III, "a", do Regimento Interno do TCU) , o recolhimento da dívida aos cofres do Tesouro Nacional, atualizada monetariamente desde a data do acórdão que vier a ser proferido por este Tribunal até a do efetivo recolhimento, se pagas após o vencimento, na forma da legislação em vigor;
i)  	Autorizar, desde logo, nos termos do art. 28, inciso II, da Lei 8.443/1992, a cobrança judicial das dívidas caso não atendidas as notificações;
j) 	Autorizar, desde que solicitado pelos responsáveis, o pagamento das dívidas em 36 (trinta e seis) parcelas mensais e consecutivas, nos termos do art. 26 da Lei 8.443/1992, c/c o art. 217 do Regimento Interno, fixando-lhe o prazo de quinze dias, a contar do recebimento da notificação, para comprovar perante o Tribunal o recolhimento da primeira parcela, na forma prevista na legislação em vigor;
k) 	Determinar ao atual gestor do município de Barra do Ribeiro-RS (CNPJ: 88.811.930/0001-76) , que promova, em até 30 dias, a transferência para os cofres da Fundação Nacional de Saúde - Funasa/MS, do saldo total disponível na conta de fundo de investimento, denominada S. Público Supremo, vinculada à Conta Corrente n. 121231, Agência 1497, Banco do Brasil, específica do Convênio 1983/2006 (Siafi 569162) , encaminhando documentação comprobatória da transferência ao TCU.
l) 	Encaminhar cópia do Acórdão que vier a ser proferido, bem como do Relatório e Voto que o fundamentarem, à Procuradoria da República no Estado do Rio Grande do Sul, nos termos do § 3º, do art. 16, da Lei 8.443/1992."
3.	Divergindo parcialmente da Unidade Técnica, assim se manifestou, quanto ao mérito, o Ministério Público junto ao Tribunal (peça 83) :
"II
14.	Quanto ao Sr. Anacleto Miliszewski, procede sua assertiva no sentido de que a prestação de contas final do convênio somente se tornou devida no mandato do prefeito sucessor. 
15.	Contudo, a Constituição é cristalina ao postular que "Prestará contas qualquer pessoa física ou jurídica, pública ou privada, que utilize, arrecade, guarde, gerencie ou administre dinheiros, bens e valores públicos" (art. 70, parágrafo único, da Constituição) .
16.	Destarte, não apenas a prestação final do convênio é devida, como também as prestações de contas parciais (vide Acórdão 1636/2016-TCU-Plenário, Rel. Min. Raimundo Carreiro) - e, de forma excepcional (i.e. em caso de TCE) , no momento em que solicitado pelo tomador de contas, seja o controle interno do concedente, seja o Tribunal. Não se admite que o instrumento de convênio se sobreponha ao comando constitucional, eximindo de prestar contas o gestor que tenha manejado valores públicos a qualquer tempo.
17.	Indubitável o dever de prestar contas atribuído ao Sr. Anacleto Miliszewski, cabe investigar se foi realizada etapa proporcional às despesas efetuadas. 
18.	Sobre o assunto, o relatório de vistoria produzido pelo concedente em 10/12/2008 concluiu que "dos 17 (dezessete) módulos sanitários previstos no plano de trabalho, 14 (quatorze) estão sendo executados, porém nenhum está concluído" (peça 2, p. 31) , contando com a estrutura de alvenaria, cobertura, reboco e instalações elétricas; porém faltando-lhes, principalmente, as louças (peça 2, p. 32) . 
19.	É cediço que, em obras desse jaez, a sequência dos trabalhos não corresponde à conclusão consecutiva de unidades individuais (isto é, uma após a outra) , pois a otimização dos custos prescreve que se realizem sequencialmente as etapas similares em todas elas, a mobilizar o mesmo maquinário (e.g. escavadeiras, betoneiras etc.) e profissionais especializados. Ilustrativamente, executa-se escavação (fossa) em todos os módulos; em seguida, erige-se a estrutura de alvenaria etc. etc., até que finalmente se ultimem as unidades (acabamento) .
20.	No caso em tela, justifica-se a incompletude das unidades no mandato do Sr. Anacleto Miliszewski, tendo em vista que:
com os atrasos nos repasses da Funasa, o aludido responsável despendeu R$ 22.964,81 dos R$ 55.665,62 acordados perante a construtora, representando 41,25% do valor contratual; e
o prazo para conclusão das obras foi prorrogado junto à Funasa, restando aos prefeitos sucessores recursos suficientes para completarem os módulos sanitários com os itens faltantes - ainda que mediante nova contratação, eis que fora necessário rescindir o contrato com a J Brenda Construções Ltda.
21.	Nesse sentido, o Ministério Público discorda da condenação do Sr. Anacleto Miliszewski, por não vislumbrar conduta irregular de sua parte. Idênticas considerações aplicam-se à inviabilidade de se responsabilizar a construtora, já que: 1) executou trabalhos aparentemente compatíveis com a remuneração a ela provida (vide proporção acima) ; e 2) ao contrário do agente público convenente, a empresa contratada não se vincula aos objetivos sociais do convênio, mas tão somente ao objeto de seu contrato.
III
22.	Passando à análise da conduta do Sr. Luciano Guimarães Machado Boneberg, entende o Parquet que o abandono injustificado da execução de políticas públicas em curso (in casu, as obras previstas no convênio) , quando põe a perder os esforços até então desenvolvidos (e os correspondentes recursos gastos) , enseja a imputação de débito ao responsável, ainda que não tenha despendido os recursos disponíveis. Aliás, nessas hipóteses, responsabiliza-se o administrador justamente porquanto não realizou as despesas necessárias ao prosseguimento da iniciativa de interesse da coletividade.
23.	No caso, o relatório de vistoria produzido pela concedente em 10/12/2008 indicava que quatorze módulos sanitários domiciliares já contavam com estrutura de alvenaria, cobertura, reboco e instalações elétricas, entre outros (peça 2, p. 32) . 
24.	Conforme relatório subsequente (peça 2, p. 57) , a situação se perpetuou na gestão do prefeito sucessor, Sr. Luciano Guimarães Machado Boneberg, o qual deveria ter provido os módulos dos elementos faltantes, dotando-os, assim, de funcionalidade. Não havendo óbice para assim proceder, o administrador sucessor deu azo ao desperdício do dinheiro gasto com os materiais, mão-de-obra etc. gastos para erigir as instalações, que permaneceram incompletas e disfuncionais.
25.	Sem embargos, o Parquet deixa de propor o regresso dos autos para citação do Sr. Luciano Guimarães Machado Boneberg, tendo em vista o transcurso de aproximadamente nove anos entre sua assunção à frente da prefeitura (14/3/2011) e o momento presente. Embora imprescritível o direito de ação indenizatória (art. 37, § 5º, da Constituição) , nota-se que o longo transcurso ameaça malferir a garantia constitucional ao contraditório (art. 5º, inciso LV, da Constituição) , desaconselhando o retrocesso da marcha processual.
IV
26.	Consignadas as ponderações acima, este representante do Ministério Público de Contas da União repele as conclusões da unidade técnica, opinando pela regularidade das contas dos Srs. Sr. Anacleto Miliszewski e da empresa J Brenda Construções Ltda. e pela irregularidade das contas do Sr. Luciano Guimarães Machado Boneberg - ao qual cabe aplicar, consoante disserta a Secex/TO, a multa prevista no art. 58, inciso II, da Lei 8.443/1992 (peça 81, p. 10-11) .
27.	No mais, quanto à proposta de determinação (item "k" do parágrafo 65 da instrução técnica lançada à peça 81, p. 11 e de envio de cópia do decisum a ser proferido, este Parquet dissente apenas da necessidade de se oficiar à Procuradoria da República, eis que afastada a hipótese do art. 16, § 3º, da Lei 8.443/1992."
É o Relatório.

8.1. Gladimir Chiele (41290/OAB-RS) e outros, representando Luciano Guimaraes Machado Boneberg.  
8.2. Tales Schmidke Barbosa (75368/OAB-RS), representando Anacleto Miliszewski e Município de Barra do Ribeiro - RS.

Procurador Rodrigo Medeiros de Lima.

TOMADA DE CONTAS ESPECIAL. EXECUÇÃO PARCIAL DO OBJETO DO CONVÊNIO FIRMADO COM A FUNASA. CITAÇÃO. ACOLHIMENTO DAS ALEGAÇÕES DE DEFESA DO PREFEITO SUCESSOR. REVELIA DA EMPRESA CONTRATADA. EXCLUSÃO DA RESPONSABILIDADE DO PREFEITO ANTECESSOR E DA EMPRESA CONTRATADA. OMISSÃO NO DEVER DE PRESTAR CONTAS DO PREFEITO SUCESSOR. AUDIÊNCIA. IRREGULARIDADE DAS CONTAS. MULTA. CIÊNCIA.

TOMADA DE CONTAS ESPECIAL (TCE)

Secretaria de Controle Externo de Tomada de Contas Especial (SecexTCE).

Conforme consignado no Relatório precedente, esta Tomada de Contas Especial foi instaurada pela Fundação Nacional de Saúde - Funasa/MS, em desfavor do Sr. Luciano Guimaraes Machado Boneberg, na condição de Prefeito de Barra do Ribeiro/RS (Gestões: 14/3/2011 a 31/12/2012 e 2013/2016) , em razão da omissão no dever de prestar contas quanto aos recursos repassados ao Município de Barra do Ribeiro/RS, por ocasião do Convênio 1983/2006 celebrado entre a Fundação Nacional de Saúde/MS e o Município de Barra do Ribeiro/RS, em 29/6/2006, cujo objeto era a execução do Programa e Melhorias Sanitárias Domiciliares.
2.	Para a execução do objeto conveniado, foram previstos R$ 51.500,00, sendo R$ 50.000,00 à conta do concedente e R$ 1.500,00 a título de contrapartida municipal. 
3.	Os recursos federais foram repassados em 3 parcelas, sendo que as duas primeiras ocorreram durante a gestão do ex-Prefeito Anacleto Miliszewski, que se encerrou em 31/12/2008, e a terceira e última parcela foi depositada na conta específica do convênio em 28/7/2010, durante a gestão do ex-Prefeito Walter Dahse Naibert, que se encerrou em 12/3/2011, por ocasião de seu falecimento, tendo assumido a gestão municipal o Sr. Luciano Guimaraes Machado Boneberg, em 14/3/2011.
4.	Devido às seguidas prorrogações do convênio, o prazo final para a execução do seu objeto passou a ser 23/1/2013 e o prazo final para a prestação de contas o dia 10/3/2013, sobre a responsabilidade, então, do Sr. Luciano Guimaraes Machado Boneberg.
5.	Após vistorias do concedente e comunicados à Prefeitura Municipal para cumprimento de diligências concernentes às obras realizadas, ocorreu a notificação, por parte da Funasa, solicitando a prestação de contas (peça 1, p. 167) , em 25/3/2013, o que obsta a alegação de desconhecimento do dever de prestar contas do convênio por parte do gestor municipal, Sr. Luciano Guimaraes Machado Boneberg.
6.	Ante o silêncio do ente municipal, instaurou-se a devida Tomada de Contas Especial, que resultou no Relatório de Tomada de Contas Especial (peça 2, p. 80-109) , concluindo pelo dano histórico no valor de R$ 50.000,00, ante a ausência de prestação de contas, sob a responsabilidade do Senhor Luciano Guimarães Machado Boneberg, no que foi acompanhado pelo Relatório e Certificado de Auditoria e pelo Parecer do Dirigente do Órgão de Controle Interno (peça 2, p. 123-125, 126, 127) . A ciência Ministerial consta da peça 2, p. 128.
7.	No âmbito deste Tribunal, além das diligências necessárias à composição dos autos, foram realizadas as citações solidárias da empresa J Brenda Construções Ltda. e do Sr. Anacleto Miliszewski, em razão da não comprovação da boa e regular aplicação dos recursos federais transferidos por força do Convênio 1983/2006, visto que as obras executadas foram consideradas inservíveis pela Funasa, conforme Relatório de Visita Técnica.
8.	Em relação ao Sr. Luciano Guimaraes Machado Boneberg, foi realizada audiência em face da omissão no dever de prestar contas dos recursos federais recebidos por força do Convênio 1983/2006, cujo prazo para apresentação das contas expirou durante sua gestão, em 10/06/2013, nos termos da Notificação 20/2013/SECON/SOPRE, de 25/03/2013 (peça 1, pp. 167-168) .
9.	A empresa J Brenda Construções Ltda. não compareceu aos autos, mas, a despeito de sua revelia, prosseguiu-se à instrução do feito com os elementos constantes dos autos, nos termos do art. 12, § 3º, da Lei 8.443, de 1992.
10.	O Sr. Anacleto Miliszewski, por meio de seu representante legal, apresentou alegações de defesa (peça 52 a 58) , as quais, segundo a SecexTCE, foram consideradas insuficientes para elidir a irregularidade, ante a "ausência de funcionalidade da parte da obra supostamente executada, uma vez que ele não conseguiu demonstrar a aplicação regular dos valores das retiradas mediante cheques emitidos pela administração municipal dentro no período da sua gestão".
11.	Dissentindo da análise da Unidade Técnica, o Parquet entende que não há razão para a condenação do Sr. Anacleto Miliszewskio e nem da empresa J Brenda Construções Ltda. pelos seguintes motivos:
"18.	Sobre o assunto, relatório de vistoria produzido pelo concedente em 10/12/2008 concluiu que "dos 17 (dezessete) módulos sanitários previstos no plano de trabalho, 14 (quatorze) estão sendo executados, porém nenhum está concluído" (peça 2, p. 31) , contando com a estrutura de alvenaria, cobertura, reboco e instalações elétricas; porém faltando-lhes, principalmente, as louças (peça 2, p. 32) . 
19.	É cediço que, em obras desse jaez, a sequência dos trabalhos não corresponde à conclusão consecutiva de unidades individuais (isto é, uma após a outra) , pois a otimização dos custos prescreve que se realizem sequencialmente as etapas similares em todas elas, a mobilizar o mesmo maquinário (e.g. escavadeiras, betoneiras etc.) e profissionais especializados. Ilustrativamente, executa-se escavação (fossa) em todos os módulos; em seguida, erige-se a estrutura de alvenaria etc. etc., até que finalmente se ultimem as unidades (acabamento) .
20.	No caso em tela, justifica-se a incompletude das unidades no mandato do Sr. Anacleto Miliszewski, tendo em vista que:
a) com os atrasos nos repasses da Funasa, o aludido responsável despendeu R$ 22.964,81 dos R$ 55.665,62 acordados perante a construtora, representando 41,25% do valor contratual; e
b) o prazo para conclusão das obras foi prorrogado junto à Funasa, restando aos prefeitos sucessores recursos suficientes para completarem os módulos sanitários com os itens faltantes - ainda que mediante nova contratação, eis que fora necessário rescindir o contrato com a J Brenda Construções Ltda. 
21.	Nesse sentido, o Ministério Público discorda da condenação do Sr. Anacleto Miliszewski, por não vislumbrar conduta irregular de sua parte. Idênticas considerações aplicam-se à inviabilidade de se responsabilizar a construtora, já que: 1) executou trabalhos aparentemente compatíveis com a remuneração a ela provida (vide proporção acima) ; e 2) ao contrário do agente público convenente, a empresa contratada não se vincula aos objetivos sociais do convênio, mas tão somente ao objeto de seu contrato."
12.	Com as vênias devidas à SecexTCE, entendo que assiste razão ao Ministério Público junto ao Tribunal, uma vez que o Sr. Anacleto Miliszewskio recebeu as duas primeiras parcelas do concedente em 21/12/2007 e 29/1/2008; o primeiro pagamento feito à empresa contratada ocorreu em 9/7/2008 e o último em 31/10/2008. Ao encerrar sua gestão, em 31/12/2008, o objeto do convenio estava em andamento, dentro de sua vigência, e a empresa havia recebido o equivalente a 41,25% do valor contratual. Ademais, quando da vistoria da Funasa, em 10/12/2008, não havia mais tempo hábil para se corrigir as irregularidades apontadas. E quanto à empresa, não há informação de que tenha recebido por serviços não realizados, de modo que acolho a sugestão do Parquet para afastar a responsabilidade do Sr. Anacleto Miliszewskio e da empresa J Brenda Construções Ltda.
13.	O Sr. Luciano Guimaraes Machado Boneberg, por sua vez, apresentou, em síntese, as seguintes razões de justificativa quando à omissão no dever de prestar contas: a) valor do objeto do convênio (R$ 50.000,00) abaixo do mínimo para a instauração de Tomada de Contas Especial; b) notificação do concedente recebida por terceira pessoa; c) prescrição da pretensão punitiva do Tribunal em cinco anos; d) não recebimento dos recursos no período de sua gestão; e) prazos de conclusão da obra e termos aditivos ao contrato de execução (Contrato 40/2008) não são dos períodos em que era prefeito; f) assumiu a prefeitura em 14/5/2011, após a morte do titular (Sr. Walter Dahse Naibert) e que nessa época o convênio já estava extinto; g) longo prazo decorrido para a instauração da TCE (8 anos) exige mesmo tratamento ao concedido pelo Tribunal no caso do Convênio 2027/89, firmado com a União/SEHAC e o Município de João Pessoa/PB, quando se afastou a responsabilização do gestor em razão dos mais de 16 anos entre a execução do convênio e a ação fiscalizatória do concedente.
14.	A SecexTCE examinou cada argumento do Sr. Luciano Guimaraes Machado Boneberg e concluiu que não há como afastar sua responsabilidade, no que foi acompanhada pelo MP/TCU. Acompanho e incorporo às minhas próprias razões de decidir os fundamentos utilizados nesses exames precedentes, sem prejuízo dos destaques que farei adiante.
15.	Uma vez citados os responsáveis, não há que se falar em arquivamento dos autos em razão do valor destas contas especiais, nos termos do parágrafo primeiro do art. 19 da IN TCU 71/2012 (redação dada pela IN 76/2016) .
16.	Quanto à validade da notificação do órgão concedente, não se vê prejuízo nesta fase processual sob a jurisdição do TCU, uma vez que não há vícios em relação à audiência dirigida ao Sr. Luciano Guimaraes Machado Boneberg, que recebeu a notificação regularmente e compareceu ao processo em sua defesa tempestivamente, conforme peça 65.
17.	A propósito, quanto à prescrição, cabe informar que a matéria teve a jurisprudência uniformizada por esta Corte, por meio do Acórdão 1441/2016-TCU-Plenário, da relatoria do Ministro Benjamin Zymler, oportunidade em que restou assim assentado: 
"9.1.1. a pretensão punitiva do Tribunal de Contas da União subordina-se ao prazo geral de prescrição indicado no art. 205 do Código Civil;
9.1.2. a prescrição a que se refere o subitem anterior é contada a partir da data de ocorrência da irregularidade sancionada, nos termos do art. 189 do Código Civil;
9.1.3. o ato que ordenar a citação, a audiência ou oitiva da parte interrompe a prescrição de que trata o subitem 9.1.1, nos termos do art. 202, inciso I, do Código Civil;
9.1.4. a prescrição interrompida recomeça a correr da data em que for ordenada a citação, a audiência ou oitiva da parte, nos termos do art. 202, parágrafo único, parte inicial, do Código Civil;
9.1.5. haverá a suspensão da prescrição toda vez que o responsável apresentar elementos adicionais de defesa, ou mesmo quando forem necessárias diligências causadas por conta de algum fato novo trazido pelos jurisdicionados, não suficientemente documentado nas manifestações processuais, sendo que a paralisação da contagem do prazo ocorrerá no período compreendido entre a juntada dos elementos adicionais de defesa ou da peça contendo o fato novo e a análise dos referidos elementos ou da resposta da diligência, nos termos do art. 160, §2º, do Regimento Interno;
9.1.6. a ocorrência desta espécie de prescrição será aferida, independentemente de alegação da parte, em cada processo no qual haja intenção de aplicação das sanções previstas na Lei 8.443/1992;
9.1.7. o entendimento consubstanciado nos subitens anteriores será aplicado, de imediato, aos processos novos (autuados a partir desta data) bem como àqueles pendentes de decisão de mérito ou de apreciação de recurso por este Tribunal;" (grifei) 
18.	Não há, portanto, que se falar em prescrição no presente caso, uma vez que o prazo para a prestação de contas do convênio em exame findou-se em 6/3/2013 e o ato que ordenou a audiência do responsável na data de 17/2/2017 (peças 12-14) .
19.	Quanto às questões relacionadas à execução do objeto do convênio (recebimento e gestão de recursos, cumprimento de prazos contratuais e etc.) , vale lembrar que a audiência se restringe ao fato da omissão no dever de prestar contas, o que restou comprovado nestes autos. Nesse sentido, ressalte-se, a seguir, trecho do Parecer do Ministério Público junto ao Tribunal: 
"3. A conclusão das obras estava originalmente prevista para os dias finais do mandato do Sr. Anacleto Miliszewski (peça 1, p. 140) , porém o contrato com a empresa foi aditado em 26/12/2008, passando seu termo final a recair no mandato subsequente (peça 1, p. 141-142) . O prefeito sucessor, Sr. Walter Dahse Naibert, aplicou penalidades à empresa em 7/7/2009, diante da inexecução parcial do contrato (peça 1, p. 143) .
4. Diante da incompletude das obras, a vigência do convênio foi prorrogada até 23/1/2013 (peça 1, p. 146-147) . Sublinhe-se que o novo prazo foi fixado de comum acordo, contando o aditivo com a assinatura do prefeito Luciano Guimarães Machado Boneberg (peça 1, p. 147) . 
5. Ainda assim, consta que o Sr. Luciano Guimarães Machado Boneberg deixou de apresentar a prestação de contas final do acordo, ensejando a instauração desta TCE pela Funasa (peça 2, p. 70) ."
20.	No que diz respeito ao longo prazo para a instauração da TCE, como bem pontuou a SecexTCE, o julgado indicado pelo responsável não se presta a socorrê-lo na irregularidade levantada nestes autos e não há qualquer impedimento para o prosseguimento deste processo.
21.	Registro ainda que, das diligências realizadas pela Unidade Técnica, constatou-se "saldo dos recursos não aplicados no objeto do convênio, depositados em fundo de investimento vinculado à conta específica", de modo que acolho a proposta para se "determinar à administração atual do município que restitua aos cofres da Fundação Nacional de Saúde - Funasa/MS o saldo total do valor investido".
22.	Com esses destaques, acompanho o Ministério Público quanto à proposta de afastar a responsabilidade do Sr. Anacleto Miliszewskio e da empresa J Brenda Construções Ltda., excluindo esta última desta relação processual e, quanto ao Sr. Luciano Guimaraes Machado Boneberg, em linha com a SecexTCE e com o Parquet, entendo que não há como afastar a omissão no dever de prestar contas, conforme apurado neste processo, razão pela qual cabe julgar irregulares suas contas e aplicar-lhe a multa prevista no art. 58, da Lei 8.443/92, no valor de R$ 10.000,00 (dez mil reais) .
	Assim, VOTO no sentido de que o Tribunal adote a deliberação que ora submeto à apreciação deste Colegiado.
TCU, Sala das Sessões Ministro Luciano Brandão Alves de Souza, em 23 de abril de 2020.
AROLDO CEDRAZ 
Relator